臺灣高等法院民事判決　九十年度上字第九一四號
　　上　訴　人　甲○○○
　　　　　　　　丙○○
　　　　　　　　乙○○
　　　　　　　　丁○○
　　被 上訴 人　台北縣淡水鎮公所
　　法定代理人　郭哲道
右當事人間請求拆屋還地事件，上訴人對於中華民國九十年四月二十四日臺灣士林地
方法院八十八年度重訴字第三七七號第一審判決提起上訴，本院判決如左：
    主    文
上訴駁回。
第二審訴訟費用由上訴人負擔。
原判決第二項，上訴人如於假執行程序實施前以新台幣壹佰捌拾捌萬陸仟元為被上訴
人預供擔保，得免為假執行。
    事    實
甲、上訴人方面：
一、聲明：
  (一)原判決不利於上訴人部分廢棄。
  (二)右廢棄部分，被上訴人在第一審之訴駁回。
  (三)如受不利之判決，上訴人願供擔保請准免為假執行之宣告。
  (四)第一、二審之訴訟費用由上訴人負擔。
二、陳述：除與原判決所載相同者，予以引用外，補述略稱：
  (一)上訴人丙○○、乙○○、丁○○部分：系爭房屋係上訴人之父李水成所有，且長
　　期以來為上訴人之母甲○○○使用，上訴人僅設籍於系爭房屋之地址，事實上未
　　居住於系爭房屋，對系爭房屋無法律上及事實上之處分權。系爭房屋經過上訴人
　　整修過，被上訴人應給予補償金，上訴人願配合拆遷。
  (二)上訴人甲○○○部分：未於言詞辯論期日到庭，亦未提出書狀作何陳述。
三、證據：除援用第一審所提證據外，補提：戶籍謄本、土地登記簿謄本各影本一份
    為證。
乙、被上訴人方面：
一、聲明：
  (一)駁回上訴。
  (二)上訴費用由上訴人負擔。
二、陳述：除與原判決所載相同者，予以引用外，補述略稱：系爭「建設街一巷八號
    」房屋於李水成取得所有權後，李水成業於民國（下同）八十年九月十九日死亡
    ，其繼承人為：上訴人甲○○○（配偶）、丁○○（長子）、丙○○（次女）、
    乙○○（三女）等四人（其中長女李春霞業已出養除籍）。上訴人丁○○於原審
    一再自認渠等四人自幼即居住於系爭房屋，丙○○於本院亦自承：「我們一直住
    在那邊，房子是我們的」等語，故上訴人於上訴狀翻稱：系爭房屋僅係甲○○○
　　使用，其餘上訴人早已未居住於系爭房屋云云，自不足採。
三、證據：援用第一審所提證據。
    理 　 由
一、上訴人甲○○○經合法通知，未於言詞辯論期日到場，核無民事訴訟法第三百八
    十六條各款所列情形，准依被上訴人聲請，由其一造辯論而為判決。
二、本件被上訴人起訴主張：坐落台北縣淡水鎮○○段砲台埔小段二四─五地號土地
　　（下稱系爭土地），係台北縣淡水鎮所有，被上訴人為管理人。上訴人甲○○○
　　、丁○○、丙○○、乙○○所有之台北縣淡水鎮○設街一巷八號建物（下稱系爭
　　建物），面積０．０四六公頃，未經被上訴人同意，無權占用前開土地，被上訴
　　人屢次催請上訴人拆屋還地，均未獲置理，爰依民法第七百六十七條規定，請求
　　被上訴人拆除前開建物，返還占用之土地。又，被上訴人等無權占用前開土地，
　　依社會通常觀念，獲有相當於租金之利益，致被上訴人受有損害，被上訴人自得
　　依民法第一百七十九條之規定請求不當得利，而上訴人所獲利益之金額，依前開
　　土地八十六年七月之申報地價每平方公尺新台幣（下同）一萬元之年息百分之十
　　計算，上訴人應給付被上訴人自八十六年七月一日起至八十八年六月三十日止，
　　兩年之不當得利九萬二千元，並自起訴狀繕本送達翌日起至返還土地之日止，按
　　年給付被上訴人四萬六千元等語。上訴人則以：渠等已於系爭土地上之房屋居住
　　超過二十年，依民法第七百六十九條、第七百七十條規定，因時效而取得系爭土
　　地所有權或地上權，並非無權占有。又，系爭房屋現為甲○○○所有使用，僅伊
　　有義務拆除，與其餘上訴人無涉等語，資為抗辯。（原審判命被上訴人應將坐落
　　系爭土地上，門牌號碼台北縣淡水鎮○設街一巷八號面積０．００四六公頃建物
　　拆除，並將土地返還被上訴人；上訴人應給付被上訴人四萬六千元，並自八十八
　　年七月六日起至返還上開土地日止，按年給付被上訴人二萬三千元，並駁回被上
　　訴人其餘之訴。上訴人就其敗訴部分提起上訴，被上訴人就其敗訴部分未據聲明
　　不服。）
三、查被上訴人主張系爭土地為台北縣淡水鎮所有，被上訴人為管理人，系爭建物占
　　用系爭土地面積０．００四六公頃等情事，業據提出土地登記簿謄本為證，並經
　　原法院履勘現場及囑託台北縣淡水鎮地政事務所派員測量，有勘驗筆錄及土地複
　　丈成果圖附卷可稽，並為上訴人所不爭執，自堪信為真實。惟被上訴人主張上訴
　　人無權占用系爭土地乙節，則為上訴人所否認，並以前揭情詞置辯。故本件首應
　　審究者為系爭建物是否為上訴人所有，及上訴人有無合法權源使用系爭土地。經
　　查：
　(一)上訴人丙○○、乙○○、丁○○固辯稱系爭建物長期來均由其母即上訴人甲○○
　　○使用，與渠等無涉云云，惟查，渠等已自承系爭建物原為其父李水成所有，其
　　父死亡後系爭建物依法已屬李水成之全體繼承人公同共有（見本院卷第三五頁）
　　，而李水成之繼承人即為上訴人甲○○○、丁○○、丙○○、乙○○四人（見本
　　院卷第五一頁），且渠等又未能舉證證明系爭房屋由甲○○○一人單獨取得所有
　　權，則系爭房屋應屬上訴人公同共有，丙○○、乙○○、丁○○上開抗辯，委無
　　足取。
  (二)得依民法第七百六十九條時效取得不動產所有權者，係以占有他人未登記之不動
    產為限，系爭土地於四十九年已登記為淡水鎮所有，有土地登記謄本影本可憑（
    見原審卷第十一頁），上訴人辯稱已時效取得系爭土地所有權，自不可採。又，
    主張時效取得地上權者，須以行使地上權之意思而占有始足當之，上訴人並未舉
    證證明渠等係基於行使地上權之意思而占有系爭土地；再者，因時效而取得地上
    權登記請求權者，不過有此請求權而已，在未依法登記為地上權人以前，仍不得
    據以對抗土地所有人而認其並非無權占有（最高法院六十九年度第五次民事庭會
    議決議參照），上訴人並未向地政機關請求登記為地上權人有卷附土地登記謄本
　　可稽，則其所為時效取得地上權之抗辯，亦不足取。
四、按所有人對於無權占有或侵奪其所有物者，得請求返還之；對於妨害其所有權者
    ，得請求除去之；有妨害其所有權之虞者，得請求防止之，民法第七百六十七條
    定有明文。如前所述，被上訴人為系爭土地之管理人，上訴人並無占有系爭土地
    之合法權源，則被上訴人依上開規定，請求上訴人拆除系爭建物，並將土地返還
　　，洵屬正當。
五、次按無法律上之原因而受利益，致他人受損害者，應返還其利益，民法第一百七
    十九條前段定有明文。又，無權占有他人土地，可能獲得相當於租金之利益為社
    會通常之觀念（最高法院六十一年台上字第一六九五號判例意旨參照）。又，城
    市地方房屋之租金，以不超過土地及其建築物申報總價年息百分之十為限，土地
    法第九十七條第一項定有明文，依同法第一百零五條規定，於租用基地建築房屋
    準用之。本件上訴人無權占用系爭土地，確受有相當於租金之財產上利益，致被
    上訴人受有不能使用土地之損害，被上訴人依不當得利之法律關係訴求上訴人返
    還利益，自屬有據，本院審酌系爭土地地目為「建」，緊鄰台北縣淡水鎮○道○
    ○路，交通方便；系爭建物占用系爭土地０．００四六公頃，位於巷道內，作住
    家使用，而系爭土地八十六年七月之申報地價為每平方公尺一萬元等情，有土地
    登記謄本影本（見原審卷第十一頁）、現場照片（見原審卷第六五至七一、一一
    二頁）可憑，認被上訴人得請求上訴人返還之不當得利應以申報地價年息百分之
    五計算為適當，則上訴人請求自八十六年七月一日至八十八年六月三十日止兩年
　　期間，應給付被上訴人四萬六千元（㎡×１萬元／㎡×５％×２），及自起訴
　　狀繕本送達翌日即八十八年七月六日起至返還系爭土地之日止，按年給付被上訴
　　人二萬三千元，亦應予准許。
六、從而，原審就被上訴人請求上訴人應將系爭建物拆除，並將系爭土地返還被上訴
　　人，及給付被上訴人四萬六千元，並自八十八年七月六日起至返還上開土地日止
　　，按年給付被上訴人二萬三千元，部分為上訴人敗訴之判決，並依其聲請，酌定
　　相當擔保金併予宣告假執行，於法並無不合。上訴意旨指摘原判決不當，求予廢
　　棄改判，為無理由，應予駁回。又，上訴人陳明願供擔保請准宣告免假執行於法
　　相符，爰酌定如主文第三項所示相當擔保金為免假執行之宣告。
七、本件事證已臻明確，兩造其餘攻擊防禦方法及證據資料，核與本件判決結果不生
    影響，毋庸一一論述，併予敘明。
八、據上論結，本件上訴為無理由，依民事訴訟法第四百四十九條第一項、第四百六
　　十三條、第三百八十五條第一項、第七十八條、第八十五條第一項前段、第三百
    九十二條後段，判決如主文。
中　　　華　　　民　　　國　　九十一　　年　　　一　　　月　　二十二 　 日
　　　　　　　　　　　　　　　　　民事第十五庭
　　　　　　　　　　　　　　　　　　　審判長法　官　劉　靜　嫻
　　　　　　　　　　　　　　　　　　　　　　法　官　吳　光　釗
　　　　　　　　　　　　　　　　　　　　　　法　官　陳　昆　煇
右正本係照原本作成。
如不服本判決，應於收受送達後二十日內向本院提出上訴書狀，其未表明上訴理由者
，應於提出上訴後二十日內向本院補提理由書狀（均須按他造當事人之人數附繕本）
上訴時應提出委任律師或具有律師資格之人之委任狀；委任有律師資格者，另應附具
律師及格證書及釋明委任人與受任人有民事訴訟法第四百六十六條之一第一項但書或
第二項（詳附註）所定關係之釋明文書影本。
中　　　華　　　民　　　國　　九十一　　年　　　一　　　月　　二十四　　日
　　　　　　　　　　　　　　　　　　　　　　書記官　李  佳  樺
附註：
民事訴訟法第四百六十六條之一（第一項、第二項）：
對於第二審判決上訴，上訴人應委任律師為訴訟代理人。但上訴人或其法定代理人具
有律師資格者，不在此限。
上訴人之配偶、三親等內之血親、二親等內之姻親，或上訴人為法人、中央或地方機
關時，其所屬專任人員具有律師資格並經法院認為適當者，亦得為第三審訴訟代理人
。
